【裁判字號】    93,聲判,31
【裁判日期】    950712
【裁判案由】    聲請交付審判
【裁判全文】
臺灣臺南地方法院刑事裁定              93年度聲判字第31號
聲  請  人
即告訴人    戊○○
            甲○○
            丙○○
            己○○
兼上二人法
定代理人    壬○○
聲  請  人
即告訴人    庚○○
上列六人告
訴代理人    賴鴻鳴律師
            黃俊達律師
            莊信泰律師
被      告  乙○○  男  48歲.
                    身分證統一.
                    住台南縣麻.
上列聲請人等因告訴被告殺人等案件，不服臺灣高等法院臺南分
院檢察署檢察長駁回再議之處分（九十三年上聲議字第六五八號
），聲請交付審判，本院裁定如下：
    主  文
聲請駁回。
    理  由
一、按告訴人不服上級法院檢察署檢察長或檢察總長認再議為無
    理由而駁回之處分者，得於接受處分書後十日內委任律師提
    出理由狀，向該管第一審法院聲請交付審判。法院認為交付
    審判之聲請不合法或無理由者，應駁回之。刑事訴訟法第二
    百五十八條之一、第二百五十八條之三第二項前段，分別定
    有明文。
二、本件聲請人以被告涉犯刑法共同殺人、使犯人隱避等罪，向
    臺灣臺南地方法院檢察署（以下簡稱為臺南地檢署）檢察官
    提出告訴，經該檢察署檢察官為不起訴處分後，聲請人不服
    ，聲請再議亦經臺灣高等法院臺南分院檢察署（以下簡稱為
    臺南高分檢）檢察長以再議為無理由而駁回再議確定。聲請
    人即告訴人等不服，於接受不起訴處分書後十日內委任律師
    提出理由狀向本院聲請交付審判，在聲請程序上並無不合，
    應予受理。
三、聲請交付審判意旨略以：
（一）、關於共同幫助持槍殺人部分：
    １、台灣高等法院台南分院檢察署九十三年度上聲議字第六
        五八號駁回此部分再議之理由略謂：「本件經由證人陳
        志宏及丁○○之證言可知，案發前，丁○○是要求被告
        乙○○至莊皆得家通知陳志全至丁○○家的，因為陳志
        宏不肯前往，丁○○才要求乙○○順道載其至莊皆得家
        ，隨後乙○○即返家不在現場，此亦有證人辛○○可證
        ，直到丁○○槍殺陳志全、庚○○後，跑出屋外，與辛○○互相槍擊時，被告乙○○才跑出來看到，喝止丁○○，若被告乙○○事先知道丁○○持槍前往莊皆得，以
        其兄弟之情，應無可能任其獨自前往，且無由於看到案
        發後，還喝止丁○○，並要他趕快逃開，是聲請人徒以
        臆測之詞認被告應該知情，揆諸前揭判例意旨，自難採
        為被告論罪之依據。聲請人要求調查之事項，亦無法證
        明被告有殺人或幫助殺人之犯行，自無再予調查之必要
        」。惟查：本案分二個時點說明：
   ２、九十三年四月二十七日十四時許，被告至其弟丁○○家
       中載丁○○至莊皆得住所以後：再議駁回怒旨援用不起
       訴書之證人陳志宏、辛○○及丁○○之陳述，然查：
     （1）. 證人陳志宏僅能證明被告於案發前十分鐘載其弟陳
            雨文至案發現場及於槍擊後至槍擊現場向丁○○喝
            止，其無法證明被告至其弟丁○○家中載丁○○時
            ，被告是否知悉其弟持有槍械欲與人談判一事。
      （2）. 證人辛○○僅能證明被告看見其弟丁○○與鍾堯
             凱持槍互射之情形，亦無法證明被告至其弟陳雨
             文家中載被告時是否知悉其弟持有槍械欲與人談
             判一事。
      （3）. 證人丁○○之陳述亦僅對於九十三年四月二十七
             日十四時許，被告至其弟丁○○家中載丁○○至
             莊皆得住所以後多所著墨，至於該時點之前所發
             生之事實，因未詳細陳述，容有諸多疑點待查（
             容後詳述），亦經告訴人在聲請再議意旨中提出
             具體疑點並聲請調查，再議理由卻僅以「告訴人
             要求調查之事項亦無法證明被告有殺人或幫助殺
             人之犯行，自無調查之必要而予駁回」，至於為
             何無調查必要卻未詳細敘明與未說明理由無異，
             其駁回之理由應有不備。
  ３、九十三年四月二十七日十四時許以前，被告至其弟丁○○
      家中載丁○○至莊皆得住所時：
      （1）. 關於被告乙○○是否知悉其弟是否持有槍械前去
             談判，仍有調查之必要，曾經告訴人於再議理由
             中詳細載明並為請求，分述如次：
             另案被告丁○○於九十三年五月四日警訊筆錄第
             四頁稱：「…我立即持預藏在右口袋的槍枝朝陳
             志全背後開一槍…」，及第六頁稱：「在我家中
             （台南縣麻豆鎮港尾里港子尾12-1號的衣廚上方
             所取出作案行兇的」。且丁○○於九十三年五月
             四日訊問筆錄第三頁稱：「…後來我哥哥親自來
             我家告訴我陳志宏不願意過來，並轉告陳志全在
             現場，這樣我就曉得了。這時我進去房間拿槍並
             且要求我哥哥騎機車載我過去，因為我哥哥也要
             回去雜貨店顧店: 」。由其陳述可知：
         甲、被告乙○○於案發前曾親至丁○○家中傳達訊息
             。
         乙、丁○○從其家中之衣櫥上方取出並將槍枝藏於右
             口袋。
         丙、被告在丁○○家中等候丁○○後騎機車載丁○○
             到達案發現場。
             被告乙○○明知被害人陳志全與乙○○有債務糾
             紛且案發前日曾在莊皆得家中遭人圍毆而有怨仇
             ，此從被告乙○○於九十三年四月二十八日警訊
             筆錄第四頁可證（請詳該次筆錄）。
             由前揭陳述容有下列疑點產生，而下列疑點曾經
             告訴人明確指出並請求調查然未獲置理：
         甲、被告乙○○親至丁○○家中傳達訊息並搭載陳雨
             文時，被告乙○○所站立之位置在何處？丁○○
             家中之衣櫥位於何處？被告乙○○所站立之位置
             是否得以看見丁○○拿槍械？若可以，被告看見
             其弟丁○○持有槍械與人談判猶且載丁○○至案
             發現場，是否無共同持有槍械及幫助殺人之犯意
             及行為？
         乙、被告之弟丁○○將槍枝藏於右口袋是藏於上衣或
             褲子的右口袋？當時丁○○所穿著之衣褲子為何
             類型？丁○○當時所穿之衣褲右口袋大小在外觀
             上是否突出，在一般經驗法則上是否足以推斷陳
             雨文有攜槍械（尤其被告曾有持有瓦斯槍之前科
             ，深知槍枝之外型），若可以，被告依間接證據
             可推知其弟丁○○持有槍械與人談判時，其猶且
             載丁○○至案發現場，被告是否無共同持有槍械
             及幫助殺人之犯意及行為？
      （2）.誰得證明前開疑點：
             雖然丁○○為被告之弟，欲得其不利於被告之陳
             述，難如撈針，然此也是眾多刑案之共同點，事
             實真相僅能在調查證據中尋得，若前揭疑點如能
             在被告之弟丁○○及被告之陳述中尋得，不論該
             二人之陳述利於或不利於告訴人，雙方均會坦然
             接受調查證據之結果，再議駁回意旨忽略此一時
             點所具有之前揭疑點，而此一疑點對於待證事實
             有重大關係，顯有調查之必要，曾經告訴人指摘
             ，再審駁回此一部份並未詳細敘明理由，其理由
             不備，請  鈞院明鑒。
             證人丁○○（羈押在台南看守所），請鈞院傳喚
             。
（二）、關於使犯人隱避部分：
  １、高等法院台南分院檢察署九十三年度上聲議字第六五八號
      駁回此部分再議之理由，係以丁○○、饒春美及被告曾勸
      陳雨寒投案等推斷「被告乘載陳僅搭載短短數分鐘且…至
      於丁○○未聽被告乙○○之勸，逕自駕車離去之行為，則
      非被告所能控制，要不能因丁○○事後駕車離去之車輛為
      被告乙○○所有，即得推任被告有使之隱匿之犯意」。惟
      查：
  ２、被告乙○○曾看見辛○○與丁○○持槍互射，應明知其弟
      是涉嫌殺人罪之現行犯，此從被告乙○○於九十三年四月
      二十八日警訊筆錄陳述：「（問：請你將你聽到槍聲又在
      莊宅前目擊情形至你弟弟陳兩文逃離現場的整個過程，據
      實詳述）我在店內聽到槍聲，就跑到隔壁莊皆得住宅的庭
      院…我接著看到辛○○跑到他…拿出一把手槍，追到馬路
      上對著丁○○開了一槍，追了幾公尺，在對丁○○開二槍
      後，折回他的雅哥車開出走了」可證。
  ３、本件是由被告乙○○開乙○○所有之汽車載丁○○到丁○○妻子之住處，而非由其弟丁○○開乙○○之汽車，此從
      被告乙○○於九十三年四月二十八日警訊筆錄陳述：「（
      問：案發後丁○○跑到哪裡）丁○○躲到家裡（港仔尾十
      二號），過不久，約五分鐘內，他打電話到我的雜貨店（
      000-0000），我馬上回家開車（TG-5878）載他到他學甲
      美豐的新店，他老婆饒春美在那裡清洗房子，他跟他老婆
      交代一些事情後，就自己開車走了。我則由他老婆騎機車
      載回家」可證，足見被告乙○○之汽車一直在被告之持有
      支配中。
  ４、雖然被告前揭警訊稱：「載他到他學甲美豐的新店，他老
      婆饒春美在那裡清洗房子，他跟他老婆交代一些事情後，
      就自己開車走了」，然依一般經驗法則而言，一般人停車
      會將汽車熄火並拔出鑰匙，該汽車仍處於持有鑰匙者之管
      領支配中，而被告於開車到丁○○妻子的住處後，依前揭
      經驗法則言，亦應先將汽車熄火並將汽車鑰匙取下，是以
      該車仍在被告之管領支配下，而本件既非被告之弟丁○○
      強行將未熄火之汽車開走或強行取走被告汽車之鑰匙，則
      依一般經驗法則言，顯然是被告主動將其汽車交予其弟丁○○使用，使其得以順利逃亡，故被告縱於其弟駕車前曾
      勸說投案，然其明知或可得而知其弟丁○○有逃亡之可能
      ，其仍將汽車鑰匙交予其弟，使其弟處於隨時得以使用支
      配該汽車逃亡之狀態，被告將其所有汽車交付其弟使用，
      難道非被告所能控制！此時被告應具有使之隱匿之犯意，
      嗣後其弟拿其汽車鑰匙果然不聽其勸告而開被告之汽車逃
      亡，因而生使之隱匿之結果，然此時無礙已成立之犯罪事
      實及犯意。
  ５、原處分書以丁○○未聽被告乙○○之勸，逕自駕車離去之
      行為非被告所能控制，難認有使犯人隱避之犯意，然被告
      所難以控制者縱為丁○○駕車離去之行為，然對於被告將
      汽車鑰匙交予其弟管理使用之行為，應屬可歸責，再議駁
      回意旨應是忽略前揭經驗法則，其認定應屬失據。
綜上，本件聲請人所指摘不利被告之前揭事證未經檢察機關詳為
調查，且忽略前揭經驗法則並背離人民對公平正義之殷切期待，
為此依法聲請鈞院審判，請鈞院准予開啟審判程序，以伸張司法
正義是盼云云。
四、按九十一年二月八日修正公布之刑事訴訟法，仿德國刑事訴
    訟法「強制起訴」程序之設計，新增第二百五十八條之一至
    之四所規定之「交付審判制度」，其主要目的是對檢察官於
    偵查中後有無濫權不起訴建立檢察官處分權限之「外部監督
    機制」。然為避免法官權限之過度擴張，因而壓縮檢察官之
    控訴權限，甚至形成法官兼任檢察官偵查角色之「新糾問制
    」，法院對於聲請交付審判案件之審查，應限於檢察官不起
    訴處分「是否違法」。質言之，如檢察官係依據刑事訴訟法
    第二百五十二條規定予以不起訴處分者，應審查該處分是否
    符合該條各款之規定；若係依據同法第二百五十三條規定為
    不起訴處分者，則應審查該處分是否有裁量逾越或裁量濫用
    之情形。至於檢察官據以不起訴處分之「基礎事實」，則非
    法院應行介入審查之對象，蓋法院裁定交付審判之前提，乃
    該案件已經跨越起訴門檻，亦即符合刑事訴訟法第二百五十
    一條第一項規定、檢察官「應提起公訴」之情形（即依偵查
    所得之證據足認被告有犯罪嫌疑），縱或法院對於檢察官所
    認定之「事實」有不同判斷，若該案件必須繼續偵查始能判
    斷應否起訴者，法院仍應依據現行第二百五十八條之三第二
    項前段，以聲請「無理由」裁定駁回之。
五、本件聲請人向臺灣臺南地方法院檢察署告訴被告殺人等案件
    ，原係以（１）被告以機車乘載丁○○至現場後，被告並未
    將機車熄火，而坐在機車上，在門外把風（告訴人庚○○復
    當庭指述被告當時係站在現場附近觀看，機車停在旁邊，見
    九十三年度偵字第一百二十二頁）；（２）被告騎乘機車搭
    載丁○○且當時衣著單薄，應可碰觸丁○○身上之槍枝，（
    ３）丁○○行兇後，再利用機車搭載丁○○離去為論據。
六、但查
（一）、訊之被告乙○○堅決否認有何參與或幫助殺人或知道丁○○持槍等犯行。本院依告訴人聲請提訊證人丁○○證
        稱：乙○○不知道我有帶槍，我槍放在腳上面，我是穿
        牛仔褲，把槍用尼龍繩綁在腳上等語（參見本院54─55
        頁）。是以，尚不能依丁○○在本院所述，認定被告乙○○於載送丁○○時知道丁○○帶槍之事實。
（二）、參之於警詢與檢察官偵查中；（甲）證人陳志宏證稱「
        案發前十分鐘我看見丁○○之兄乙○○騎機車搭載丁○○至現場，乙○○便騎車回住處」（九十三年度相字第
        五一六號卷第九十二頁背面）「（丁○○開完槍後）丁○○兄長乙○○自他經營的雜貨店方向走來，在現場庭
        院中間停下來，向丁○○喝止，二人並走在一起往雜貨
          店方向離去」（九十三年度相字第五一六號卷第九十
        六頁）「我看到乙○○騎機車載丁○○來，乙○○就先
        走了。（後來有無再看到乙○○？）就是丁○○退到屋
        底再射一槍後，我又看到乙○○出現，乙○○與丁○○
        對話我沒聽到，我也不知道乙○○如何出現的」（九十
        三年度相字第五一六號卷第一百三十頁）、「我看到乙○○騎機車載丁○○來，丁○○在庭院外村內道路下車
        ，乙○○並沒有進來現場，而是騎機車離開」（九十三
        年度偵字第四四一三號卷第二十二頁）。（乙）目擊證
        人莊定翰證述「（射擊完後）我只見丁○○徒步離去，
        未見他乘交通工具」（九十三年度相字第五一六號卷第
        一百十五頁）。（丙）目擊證人陳進欉證述「（發生槍
        擊時）我當時站在現場右側門口，我看到丁○○離開後
        我才駕車離開（當時我的車子停在庭院右側），我車子
        剛開到大路時，看到丁○○走進雜貨店右側空地內，應
        該是走回他家，因他家是住在那附近」（九十三年度相
        字第五一六號卷第一百十九頁）「我看到丁○○朝雜貨
        店方向逃走，隔幾分鐘後，我看到乙○○的自小客車開
        走，但不知裡面坐誰」（九十三年度相字第五一六號卷
        第一百三十三頁）。（丁）另案被告辛○○供述「丁○○已經從屋前左邊走道（即現場東南方向）以倒退方式
        右手持槍瞄準狀態走向村內道路，我則拿起（從陳志全
        身上取出之）槍枝由屋前右邊走道（即現場西南方向）
        走向村內道路，丁○○見我走到村內道路，又朝我開了
        一槍，我則還擊一槍，丁○○一直往村外走去，我原本
        向前想從丁○○離去之左邊左道回現場探視陳志全及庚○○傷勢，在丁○○胞兄乙○○開設的雜貨店前，丁○○又看見我而再度向我開了四、五槍，我則又還擊了二
        槍，我見丁○○躲在垃圾子母車旁，我就立即返還現場
        探視陳、蔡二人傷勢」（九十三年度相字第五一六號卷
        第五十九、六十頁）、「我剛到馬路口，丁○○就在馬
        路上對我開槍，因此我也在馬路上停車棚前朝丁○○開
        槍，接著丁○○邊倒退邊向我開槍，我就再躲到理髮店
        旁，並往雜貨店方向移動，且向丁○○再開二槍，這時
        我與丁○○距離已經很遠，丁○○又躲在垃圾子母車後
        ，我想丁○○不會再開槍，因此回到現場」（九十三年
        度相字第五一六號卷第一百三十七頁正背面）。（戊）
        丁○○供述「（事發後）我向雜貨店方向行走我並不知
        道辛○○跟出來，走約七、八十公尺，約在垃圾桶旁時
        在我背後聽到槍聲，我才轉過來對辛○○開一槍，接著
        我自行步行回家，然後打電話給我哥哥（即乙○○），
        叫他開車來給我開」（九十三年度偵字第四七四０號卷
        第八頁）。（己）證人上揭證詞核與被告所供相符；而
        槍擊發生後，丁○○確有打電話要求其搭載離去之事實
        ，亦有通聯紀錄（九十三年度偵字第四七四０號卷第一
        百十頁）附卷足查。檢察官綜合以上證人之證詞，而認
        定，被告以機車搭載丁○○至現場即離開，丁○○行兇
        時被告再至現場，迨丁○○步行回家後，便以電話聯絡
        被告以自小客車搭載丁○○逃亡之客觀事實。並認為告
        訴人告訴被告乙○○在門外把風之共同殺人犯行部份無
        法提供證據以茲證明，應不可採；對於搭載丁○○時即
        知其持有槍枝之幫助殺人之推測亦乏堅強之證據可資佐
        證，無法逕予推認被告共同、或知情並幫助實施犯罪，
        應認被告所涉共同、幫助持槍殺人行為部分，嫌疑不足
        。
七、本件被告始終堅決否認殺人犯行，而且遍查全卷偵查中所得
    之證據，均無足以證明被告乙○○涉有共同或幫助殺人犯嫌
    之積極證據。是本件原檢察官依偵查所得證據，認為被告之
    殺人罪嫌「不能證明」，因而為不起訴處分及駁回再議聲請
    ，於事實調查程序及相關事證之評價認定，於法均無不合，
    聲請人猶執前詞，認檢察官偵查不完備，證人之證言內容尚
    有該查未查或為是否繼續偵查問題，或為其主觀推測，前者
    並非審查範圍，並無理由，後者並無堅強事證可憑，檢察官
    據以為不起訴處分並亦說明不予調查之原因，並無不法，是
    聲請交付審判，其聲請為無理由。
八、另刑法第一百六十四條第一項之藏匿人犯或使之隱避罪，所
    侵害之法益，係國家之搜捕權，而非告訴人等之權利，故本
    件告訴人即聲請人戊○○、甲○○、丙○○、己○○、壬○○與庚○○等人，均非其等所訴使犯人隱避罪之直接被害人
    。而按刑事訴訟法第二百三十二條規定，得為告訴之告訴人
    以犯罪之「被害人」為限，本件告訴人戊○○等六人依法即
    不得告訴，其等所提之告訴應認係對此部份犯罪之告發。告
    訴人等既非合法之告訴人，即不得對於台南高分檢檢察官關
    於此部份犯罪所為駁回再議之處分，聲請交付審。其此部份
    聲請，於法不合，亦應予駁回。
九、爰依刑事訴訟法第二百五十八條之三第二項前段規定，裁定
    如主文。
中    華    民    國    95    年    7     月    12    日
                  刑事第庭四庭  審判長法  官  宋明中
                                      法  官  陳欽賢
                                      法  官  朱中和
以上正本證明與原本無異。
不得抗告。
                                      書記官  陳著振
中    華    民    國    95    年    7     月    18    日


司法院資訊處製作；財團法人民間司法改革基金會備份。
